臺灣高等法院民事判決　　　　　　　　　　　　　　　九十二年度上字第三九一號
　　上　訴　人　王鼎室內設計有限公司
　　法定代理人　王明才
　　訴訟代理人　陳翰寧
　　訴訟代理人　李金澤律師
　　被上訴人　　甲○○
　　訴訟代理人　郭惠吉律師
　　　　　　　　賴俊榮律師
右當事人間返還不當得利事件，上訴人對於中華民國九十二年三月十一日臺灣臺北地
方法院九十一年度訴字第二二五九號第一審判決提起上訴，經本院於九十三年四月二
十日言詞辯論終結，判決如下：
    主    文
原判決命上訴人給付超過新臺幣肆拾陸萬壹仟肆佰貳拾陸元暨其利息及該部分假執行
之宣告暨訴訟費用之裁判廢棄。
右廢棄部分，被上訴人在第一審之訴暨其假執行之聲請均駁回。
其餘上訴駁回。
第一、二審訴訟費用由被上訴人負擔十分之一，餘由上訴人負擔。
    事    實
甲、上訴人方面：
壹、聲明：
一原判決廢棄。
二駁回被上訴人在第一審之訴。
貳、陳述：除與原判決記載相同者，茲引用之外，補稱：
一伊承攬被上訴人所有坐落台北縣金山鄉別墅之施工（下稱系爭工程），被上訴人終
  止系爭工程合約，依民法第五百十一條規定，應賠償伊所受之損害，而此項損害應
  包括預期利潤及已備妥材料及工資之損失。中華民國室內設計協會檢定報告書鑑定
  系爭完成工作物之工程總價為三百二十九萬九千九百五十二元，未將伊因系爭工程
  可得預期百分之十之利潤計入，顯有未當。
二設計報酬、前置作業及施工監管費用係施工之必要費用，縱使契約未特別約定，定
  作人亦應依約給付。檢定報告書評價參考總價只列前置作業金額三十七萬二千元、
  施工監管費十五萬五千元，並未將設計費用六十五萬元列入，亦有未當。
、證據：援用原審所提證據，並聲請訊問鑑定人劉熙冠。
乙、被上訴人方面：
壹、聲明：上訴駁回。
貳、陳述：除與原判決記載相同者，茲引用之外，補稱：
一上訴人承攬系爭工程，將利潤、設計報酬、前置作業及施工監管費列入各項工程之
  單價內，並未另行列出。上開檢定報告書以工程單價為基準，按工程完成比例鑑定
  伊就各項工程應給付之金額，顯見上開檢定報告書已將上訴人可得之預期利潤計入
  ，上訴人不得再行請求。
二上訴人所估之工程明細估價單上，並未特別列明設計報酬、前置作業費用、施工監
  管費用等項目，伊自無給付上開費用之義務，上開檢定報告書將前置作業費、施工
  監管費逕列入系爭工程評鑑項目，誠有未當，應予扣除。
、證據：援用原審所提證據。
　　理    由
一被上訴人主張：上訴人於民國九十年九月二十六日承攬系爭工程，工程造價約定為
  六百二十萬元，雙方並簽有工程合約書。伊已支付第一期款訂金，並簽發第二期款
  及第三期款支票交付上訴人，其中第三期款中，票載發票日分別為九十一年一月二
  十日、九十一年二月五日，票載金額均為五十萬元，付款人均為金山地區農會信用
  部，票號為KN0000000、KN0000000號之二紙支票（下稱系爭支票）
  ，因印鑑不全遭退票，其餘款項上訴人已兌領三百四十四萬元，詎上訴人怠忽工期
  致工程嚴重落後，伊迭經催告上訴人持系爭支票補正印鑑並洽商趕工辦法，不獲置
  理，乃委請律師函上訴人終止系爭工程合約，上訴人已於九十一年三月二十二日收
  受終止契約意思表示通知，而上訴人施作之工程經送請鑑定完成之工程總價為三百
  二十九萬九千九百五十二元，扣除未於系爭合約約定之前置作業三十七萬二千元及
  施工監管報酬十五萬五千元，實際已完成之工作物價值為二百七十七萬二千九百五
  十二元，上訴人已領取三百四十四萬元，則應返還伊六十六萬七千零四十八元；又
  上訴人持有系爭支票，伊無支付義務等情，爰依不當得利之法律關係，求為命上訴
  人應給付六十六萬七千零四十八元並加計法定遲延利息，並請求確認上訴人持有之
  系爭支票票據債權不存在之判決。
二上訴人則以：被上訴人交付系爭支票印鑑不全，其目的在逼迫伊減價，而被上訴人
  未依約給付工程款，伊自得主張同時履行抗辯，被上訴人終止契約意思表示不生效
  力，又縱被上訴人得終止契約，惟中華民國室內設計協會評鑑系爭工程參考總價為
  三百二十九萬九千九百五十二元，顯忽略伊因系爭工程可預期百分之十之利潤，且
  其中尚不包括全部裝潢工程之設計費六十五萬元，被上訴人所稱此部分不應給付，
  並無依據等語，資為抗辯。
三本件之事實經過：
(一)兩造於九十年九月二十六日訂立工程合約，由上訴人承攬系爭工程施工，原約定報
  酬為七百二十萬元，嗣改為六百二十萬元。
(二)依兩造所簽立工程合約書約定，第一期款即訂金一百四十四萬元、第二期款於外部
  初胚部分完成付一百五十萬元，第三期款於木工初胚部分完成時付一百五十萬元、
  第四期款於油漆胚部分完成時付一百五十萬元，尾款於全部工程完工時付二十六萬
  元。
(三)被上訴人已支付第一期款訂金，並簽發第二期及第三期款之支票交付上訴人，其中
  第二期款支票及第三期款支票中之一百五十萬元部分已經兌現，合計上訴人已取得
  三百四十四萬元工程款，另被上訴人簽發票載金額均為五十萬元之二紙系爭支票，
  則因印鑑不全而遭退票，現由上訴人持有中。
(四)被上訴人於九十一年三月二十一日委請律師代函上訴人表示自函到之日起終止系爭
  工程合約，上訴人已於同年月二十一日收受。
四本件爭點及本院判斷
(一)被上訴人可否終止系爭工程契約？
  按承攬工作未完成前，定作人得隨時終止契約，但應賠償承攬人因契約終止而生之
  損害，民法第五百十一條定有明文。依上開規定，承攬工作未完成前，定作人得隨
  時終止契約，承攬人尚不得以定作人未依約給付承攬報酬否定定作人終止契約權限
  。查系爭工程並未全部完工，為兩造所不爭，而被上訴人已於九十一年三月二十一
  日委請律師對上訴人表示終止系爭工程承攬契約，上訴人於同年月二十二日收受該
  意思表示，如前述，則兩造系爭工程承攬關係已因被上訴人為終止契約意思表示而
  消滅，上訴人辯稱被上訴人終止契約並不合法，並無足採。
(二)上訴人可得請求被上訴人給付系爭工程之報酬？
(1)按契約之終止，係使契約往後失效，在契約終止前所生權利義務關係並不因契約終
  止而失效，承攬工作未完成前，定作人固得隨時終止契約，惟終止契約前，已完成
  之工作，定作人仍有受領及給付報酬之義務（民法第五百十二條規定參照），且應
  賠償承攬人因此所受之損害。
(2)查上訴人於被上訴人終止系爭工程契約前已完成工作項目及其金額包括木作工程一
  百三十七萬八千四百零二元、泥水工程五十四萬六千六百元、油漆工程二十七萬五
  千四百八十五元、金屬（五金）二萬三千二百八十元、玻璃明鏡四萬一千九百四十
  元、門窗工程十二萬七千三百五十元、水電（燈具）二十九萬零八百九十五元、垃
  圾清運八萬九千元，合計二百七十七萬二千九百五十二元，已經原法院送請中華民
  國室內設計協會鑑定在案，有該協會製作之檢定報告書（外放證物）可憑，兩造就
  該協會鑑定之上述完成工作項目及其金額並不爭執，堪認上訴人已完成工作應得之
  報酬為二百七十七萬二千九百五十二元。
(3)上訴人辯稱除前述工程報酬外，被上訴人尚應給付伊前置作業費用三十七萬二千元
  、施工監管費十五萬五千元、可預期百分之十利潤、全部裝潢設計費六十五萬元云
  云，經查：
國內室內裝潢實務，較為仔細之設計師會先作設計委託書，經業主認可後再正式簽
  約，於設計委託書會列出前置作業費用，如未列出設計委託書，則所有費用列入設
  計費中，設計費應事先告知業主，如未列入工程預算書，亦未事先與業主商定，完
  工後不該收取，施工監管費用一般都會收，要在報價單列出，如果未列出，事後收
  就不合理，工程合約如只列總金額，未載明前置作業費用、施工監管費，事後原則
  上不得再收取，但如約定施工總金額嗣後減縮很多時，就要收前置作業費、施工監
  管費比較合理，已經中華民國室內設計協會評鑑委員會召集人劉熙冠陳述在卷。又
  裝潢設計常須前置作業，即設計師與客戶交談商洽房屋裝修事宜，由設計師以專業
  立場提供建言，並應客戶要求提出設計形式供客戶選擇，設計師為避免客戶在訂約
  上起爭議，事先將前置作業費用加入設計費用上，有前述鑑定報告核價說明可按，
  是依鑑定報告及劉熙冠所述，室內裝潢業者於室內裝潢施工前花費之人力、物力及
  思考（包括設計），均屬前置費用，與施工進行中監督管理費用，如未列入工程預
  算書，亦未事先與業主商定，完工後即不得再向業主收取，但如約定施工總金額嗣
  減少相當金額時，則應收取始為合理。
系爭工程原約定工程款為七百二十萬元，嗣兩造協議減少部分工作項目而為六百二
  十萬元，如前述，上訴人提出之工程預算書（原法院卷六四頁以下）並無前置費用
  及施工監管費之記載，依上開說明，應認已包含於約定工程款中，上訴人原不得向
  被上訴人收取，惟迄被上訴人終止時，上訴人完成工作項目之工程款為二百七十七
  萬二千九百五十二元，如前述，較約定工程款已有相當減縮，而上訴人為進行系爭
  工程，事先應為設計圖繪製等準備，依前開說明，被上訴人自應給付相當之前置費
  用始稱合理。而合理之前置費用為工程款之百分之六，有前揭鑑定報告書可稽，並
  經劉熙冠陳述屬實，上訴人已完成工作項目工程款二百七十七萬二千九百五十二元
  已含部分前置費用，則以未完成工作項目工程款三百四十二萬七千零四十八元（
  0000000－0000000＝0000000）之百分之六計算，被上訴人應再給付上訴人前置費
  用二十萬五千六百二十二元（0000000×0．06＝205622，元以下無條件捨去）。上
  訴人雖主張亦應列計其設計費用六十五萬元云云，惟設計工程應於施工前完成，屬
  前置作業之一部，前揭鑑定報告亦未就設計費用另為估列，顯係認設計費包含於鑑
  定報告所謂前置作業費中，上訴人主張另有六十五萬元設計費用，並不足採。
兩造約定之工程款，未另列施工監管費用，亦應認工程款已含施工監管費在內，上
  訴人已完成工作之工程款，實已包含該完成部分之施工監管費用，不得再為請求，
  至上訴人未施工部分，被上訴人既不可能為施工之監管，自亦不得請求該部分監管
  費用。
又兩造僅約定工程款總額，則上訴人就系爭工程應得之利潤均已內含於工程款中，
  中華民國室內設計協會就上訴人已完工部分鑑定之工程款金額，已含合理之利潤，
  已經劉熙冠陳明在卷，上訴人就此部分已不得再請求預期利潤，而上訴人未完成工
  作項目，既未工作，應無利潤可期，上訴人請求按百分之十計算預期利潤，亦不足
  採。
三綜上所述，兩造就系爭工程約定工程款六百二十萬元，未另列設計費、前置費用、
  施工監管費，被上訴人得隨時終止承攬契約，於被上訴人終止時，上訴人完成之工
  作項目工程款經鑑定為二百七十七萬二千九百五十二元，顯見被上訴人減縮相當工
  程金額，應給付包括設計費在內相當之前置費用始為合理，爰以未完工部分金額百
  分之六計算，被上訴人應給付上訴人前置費用二十萬五千六百二十二元，而前述鑑
  定之工程款應含已施工部分監管費用，未施工部分既未監管，上訴人並不得請求該
  部分施工監管費，又前述鑑定之工程款已含合理利潤在內，未施工部分並無預期利
  潤，則被上訴人應給付上訴人報酬總額為二百九十七萬八千五百七十四元（
  0000000＋205622＝0000000），被上訴人已給付三百四十四萬元，上訴人溢領四十
  六萬一千四百二十六元，被上訴人依不當得利法律關係請求上訴人返還上開金額及
  自訴狀繕本送達翌日即九十一年四月二十六日起至清償日止，按週年利率百分之五
  計算之法定遲延利息，應予准許，至被上訴人請求返還超過上開數額部分，不應准
  許；又被上訴人交付系爭支票原係作為承攬報酬給付之一部，上訴人所受領款項既
  已超過應得報酬，被上訴人已無再給付系爭支票票款義務，系爭支票仍由上訴人持
  有，則被上訴人請求確認上訴人持有系爭支票對伊票據債權不存在，自有即受確認
  判決之法律上利益，應予准許。原判決就上開應准許部分，為被上訴人勝訴判決，
  並依兩造之聲請，就上訴人給付部分為以供擔保為條件之假執行宣告或免為假執行
  ，洵屬正當，上訴意旨，指摘此部分原判決不當，求予廢棄，為無理由，應予駁回
  ；至原判決就上開不應准許部分，為被上訴人勝訴判決，並為假執行宣告，自有未
  洽，上訴意旨，指摘此部分原判決不當，聲明廢棄改判，為有理由，爰由本院廢棄
  此部分原判決，改判駁回被上訴人於原審之訴及假執行之聲請，以昭適法。
四結論：本件上訴為一部有理由，一部無理由。依民事訴訟法第四百四十九條第一項
  、第四百五十條、第七十九條，判決如主文。
中　　　華　　　民　　　國　　九十三　　年　　　五　　　月　　　四　　　日
                                民事第十一庭
                                    審判長法  官　黃  熙  嫣
                                          法  官　陳  介  源
                                          法  官　鄭  傑  夫
右正本係照原本作成。
不得上訴。
中　　　華　　　民　　　國　　九十三　　年　　　五　　　月　　　十　　　日
　　　　　　　　　　　　　　　　　　　　　書記官　劉  家  聲
